臺灣高等法院臺南分院刑事判決
111年度金上訴字第933號
上  訴  人  臺灣嘉義地方檢察署檢察官
被      告  陳德全
上列上訴人因被告恐嚇取財等案件，不服臺灣嘉義地方法院110
年度易字第271號中華民國111年5月31日第一審判決（起訴案號
：臺灣嘉義地方檢察署109年度偵字第4260號、110年度偵字第27
5、1921、3481號），提起上訴，本院判決如下：
    主  文
原判決關於陳德全部分撤銷。
陳德全幫助犯洗錢防制法第十四條第一項之一般洗錢罪，累犯，
處有期徒刑貳月，併科罰金新臺幣壹萬元，罰金如易服勞役，以
新臺幣壹仟元折算壹日。
    事  實
一、陳德全與陳建智（原審以幫助洗錢罪判處有期徒刑3月等確
    定）均主觀上已預見金融機構帳戶係個人理財之重要工具，
    關係個人財產、信用之表徵，如提供他人使用，將可能遭犯
    罪集團利用作為犯罪工具，亦足供他人作為掩飾該犯罪所得
    來源、去向之用，竟仍基於縱幫助他人恐嚇取財、掩飾犯罪
    所得來源、去向亦不違背其本意之不確定故意，因邱朝琴（
    業經原審以共同洗錢罪判處應執行有期徒刑2年）告知陳德
    全其需購買人頭帳戶使用，陳德全復知悉陳建智缺錢，陳德
    全乃於民國109年6月間某日，約雙方至高雄市鳳山區某遊藝
    場內見面，陳建智與邱朝琴見面後商議以一本金融機構帳戶
    新臺幣（下同）15,000元之方式，將陳建智名下之臺灣土地
    銀行○○分行帳號000000000000號帳戶（下稱本案帳戶）之存
    簿、提款卡及密碼售予邱朝琴，二人即於隔日中午在高雄市
    鳳山區某遊藝場附近之超商完成交易，陳建智並收受販賣本
    案帳戶之酬勞15,000元。嗣邱朝琴取得本案帳戶之存簿、提
    款卡及密碼後，與真實姓名年籍不詳綽號「阿林」之人共同
    意圖為自己不法之所有，基於恐嚇取財之犯意聯絡，由「阿
    林」先以不詳方式，取得黃文中所有之賽鴿腳環上之編號及
    聯繫電話後，由邱朝琴分別於109年7月5日10時11分許及同
    日12時13分許，聯繫黃文中並恫稱：所飼養之賽鴿已中網，
    如欲贖回該賽鴿，須匯款至指定帳戶云云，致黃文中因而心
    生畏懼，而依指示分別於同日10時49分許、12時34分許，分
    別匯款15,000元、28,000元至本案帳戶內，復由邱朝琴持本
    案帳戶之金融卡，分別於同日11時14分許、11時17分許、12
    時56分許、12時57分許，至臺中市○里區○○路000號（臺中市
    私立○○高級中學）及臺中市○區○○路○段00號（統一超商○○門
    市）之ATM，分別提領20,000元、5,000元、20,000元、18,0
    00元後，旋將提領款項中53,000元交予「阿林」，剩餘10,0
    00元收作報酬。
二、案經黃文中訴由桃園市政府警察局大溪分局報請臺灣桃園地
    方檢察署呈請臺灣高等檢察署檢察長令轉臺灣嘉義地方檢察
    署檢察官偵查起訴。
　　理  由
一、訊據被告矢口否認有何上開幫助恐嚇取財、洗錢之犯行，辯
    稱：這件事情我不清楚，當時是邱朝琴跟陳建智說的，我們
    3人都在遊藝場内，因為陳建智、邱朝琴都是我的朋友，陳
    建智說他經濟狀況不好，邱朝琴自己去跟陳建智買帳戶，與
    我無關，他們在談什麼我不知道。邱朝琴與陳建智認識是因
    為我的關係，但他們私下做什麼我不知情，我沒有犯罪。本
    件我沒有犯罪事實及意圖，也沒有獲得任何利益，只是邱朝
    琴跟陳建智是我的朋友，他們二個本來不認識，因為我的關
    係才彼此認識，他們認識以後做什麼事情我是不知情的云云
    （原審卷1第446頁，卷2第247頁，本院卷第266頁）。
二、經查：
  ㈠上開事實，業據被告於109年11月18日警詢坦承：我老實說，
    邱朝琴欠存摺要使用，陳建智欠錢，二人都是我朋友，所以
    我就叫陳建智以1萬5000賣給邱朝琴，我約雙方於109年6月
    間，在高雄市鳳山區錦田路附近見面，他們二人自己當場交
    易，跟我沒關係等語明確（偵3328卷第60頁）。核與同案被
    告邱朝琴於110年4月20日偵查供稱：本案帳戶是我109年6月
    間，我與陳德全約在高雄市鳳山區某個遊藝場，問他有無人
    頭帳戶可賣我，他說他有一個朋友缺錢，要跟他借錢，那個
    朋友陳建智就跟我約隔天在該遊藝場附近的7-11或全家超商
    見面，陳建智將他的存摺及卡片交給我，並告訴我密碼，我
    跟他收購1萬5000元至2萬元，詳細價格忘記了，我當場交現
    金給他。陳德全警詢供稱因為知道我缺帳戶使用，陳建智缺
    錢，就介紹陳建智將他的土地銀行帳戶以1萬5千元賣我，陳
    德全說的沒錯，但陳德全沒有拿到好處。我沒有給陳德全報
    酬，陳建智應該也沒有給他，因為陳建智當場也知道帳戶的
    價格，陳建智自己缺錢，哪有可能再拿錢給陳德全等情相符
    （偵4260卷第228頁）。查被告前案紀錄表高達29頁，同案
    被告邱朝琴之前案紀錄表亦有40頁，2人均前科累累，偵審
    執行經驗豐富，且其等並無怨隙，倘非被告確有介紹邱朝琴
    、陳建智交易本案帳戶一事，其等豈有自承己罪之理？益徵
    被告上開自白及同案被告邱朝琴所供，確屬有據，堪以採信
    。
　㈡再者，同案被告陳建智於109年9月16日警詢供稱：本案帳戶
    係於109年6月間，借給朋友陳德全，我跟陳德全認識2至3年
    ，我知道他是澎湖人，可是都住在高雄市鳳山區五甲，我知
    道他有毒品前科，我當時借他我的存簿跟提款卡，他跟我說
    有在賽鴿比賽，有錢會匯進去，所以約2至3個月就會將該戶
    頭還我等語（偵3328卷第34頁）。復於110年4月20日偵查供
    稱：本案帳戶存摺、提款卡是109年6、7月我在高雄市鳳山
    區某遊藝場賣給一個人，我不認識他，是我朋友陳德全跟那
    個人在我旁邊打電玩，他們在講話我有聽到，我聽到那個人
    說要收購帳戶，我就跟陳德全說不然我的賣給他，那時我也
    缺錢，我忘記是當天或隔天賣帳戶給那個人，賣了15000元
    ，那個人當場交付現金給我，（告以邱朝琴同日偵查筆錄要
    旨）本案帳戶交易經過大概如邱朝琴所述，（告以被告上開
    警詢筆錄要旨）對於陳德全所述沒有意見，陳德全介紹我將
    帳戶賣給邱朝琴，我本身沒有給陳德全錢，我實拿15000元
    ，至於邱朝琴有沒有給陳德全報酬，我不知道等語（偵3481
    卷第145至147頁）。
　㈢由上開3人供述前後脈絡可知，本案帳戶之查獲，係先詢問同
    案被告陳建智，接著詢問被告，然後再於同日因同案被告邱
    朝琴、陳建智之偵查供述互核一致，並經陳建智再次確認，
    至此，即可認定本案帳戶交易係因被告介紹缺帳戶之邱朝琴
    與缺錢之陳建智認識，其等始能在上開時地交易，倘若被告
    並無介紹認識促成本案帳戶交易之意，其有何必要特意將原
    互不認識之邱朝琴、陳建智約至該遊藝場見面？
　㈣況且，同案被告陳建智於上開警詢曾供稱被告借用本案帳戶
    涉及「賽鴿款項」（偵3328卷第34頁），此節核與被告於警
    詢供稱：我有向陳建智借用本案帳戶擬供我哥哥匯錢給我，
    但我後來沒用，因為我直接去跟我哥哥拿錢，我有跟他說不
    會用去擄鴿詐騙等語（偵3328卷第58至59頁），若合符節，
    足見其等均曾提及帳戶可能涉及「賽鴿」一事，而本案帳戶
    最終係由同案被告邱朝琴用於擄鴿勒贖之恐嚇取財及洗錢犯
    罪，亦與上開供述相去不遠，顯見被告、陳建智就本案帳戶
    之用途，顯均曾探知些許，益見被告介紹邱朝琴、陳建智交
    易本案帳戶，確有幫助恐嚇取財及洗錢之不確定故意。
　㈤關於恐嚇取財及洗錢正犯即同案被告邱朝琴之犯行，業據其
    於警詢、偵查、原審中均坦承不諱（警36861卷第1至3頁；
    偵3328卷第7至11頁；偵4260卷第87至91、137至140、227至
    229頁；原審卷2第338至342、352至369頁），核與同案被告
    陳建智於警詢、偵查及原審之供述（偵3328卷第33至36頁，
    偵3481卷第145至147頁，原審卷1第277至280頁，原審卷2第
    244至252頁），及告訴人黃文中於警偵訊證述情節相符（偵
    3328卷第75至77、79至80、223至225頁；原審卷1第275至27
    6頁）。並有交易紀錄、人頭帳戶之交易明細（偵3328卷第8
    7至89頁）、被告提款之ATM監視器影像翻拍畫面（偵3328卷
    第29至32頁）、指認犯罪嫌疑人紀錄表、自願受搜索同意書
    、搜索扣押筆錄、扣押物品目錄表、扣押物品收據（警1322
    4卷第10至24頁）、現場查獲照片（警13224卷第26至32頁）
    、嘉義縣警察局民雄分局偵辦本案時序表（他卷第61至68頁
    ）、帳戶開戶資料及交易明細（偵3328卷第53至56頁）、告
    訴人黃文中提出之手機通聯紀錄（偵3328卷第101至105頁）
    、本院贓證物保管單附卷可佐，足認同案被告邱朝琴任意性
    自白與事實相符，堪以採信，其確有上開正犯犯行事證明確
    ，堪以認定。
　㈥至被告、同案被告邱朝琴、陳建智雖嗣於原審否認被告對本
    案帳戶之交易知情，然以被告之前案紀錄表高達29頁，同案
    被告邱朝琴之前案紀錄表高達40頁，同案被告陳建智之前案
    紀錄表高達17頁，其3人均前科累累，偵審執行經驗豐富，
    且其等並無夙怨，倘若被告確無本案帳戶之介紹交易，衡情
    其等應無於上開警偵訊誣指之理，惟其等業已明確供述如上
    ，顯見本案帳戶確為被告介紹邱朝琴與陳建智交易無誤，而
    其等均知悉該帳戶之使用與「賽鴿」款項相關，是被告確有
    本件幫助恐嚇取財及洗錢之犯意，至為灼然，其等嗣後相互
    迴護之詞，與事證及常情不合，無可採信。
  ㈦綜上所述，被告以幫助犯意，介紹邱朝琴、陳建智交易本案
    帳戶，而邱朝琴取得本案帳戶後使用於擄鴿勒贖之恐嚇取財
    及洗錢，業經原審判決確定，有原審判決書在卷可稽（本院
    卷第59至70頁），是被告及邱朝琴、陳建智嗣後反於初訊，
    辯稱被告不知情云云，均難採信，本件事證明確，被告有上
    開幫助恐嚇取財及洗錢犯行，堪以認定，應依法論科。
三、論罪科刑：
  ㈠按刑法上之幫助犯，係對於犯罪與正犯有共同之認識，以幫
    助之意思，對於正犯資以助力，而未參與實施犯罪之行為者
    而言。因此如未參與實施犯罪構成要件之行為，且係出於幫
    助之意思提供助力，即屬幫助犯。查本案是由同案被告邱朝
    琴向告訴人為恐嚇取財犯行，被告僅介紹提供本案帳戶之陳
    建智與邱朝琴交易帳戶，尚乏證據證明被告參與前揭恐嚇取
    財犯行之構成要件行為，應僅得認定被告係基於幫助他人恐
    嚇取財之犯意而為之，且其介紹本案帳戶交易之行為係屬恐
    嚇取財罪構成要件以外行為。是核被告所為，係犯刑法第30
    條第1項前段、第346條第1項之幫助犯恐嚇取財罪。
  ㈡金融帳戶乃個人理財工具，依我國現狀，申設金融帳戶並無
    任何特殊限制，且可於不同之金融機構申請多數帳戶使用，
    是依一般人之社會通念，若見他人不以自己名義申請帳戶，
    反而收購或借用別人之金融帳戶以供使用，並要求提供提款
    卡及告知密碼，則提供金融帳戶者主觀上如認識該帳戶可能
    作為對方收受、提領特定犯罪所得使用，對方提領後會產生
    遮斷金流以逃避國家追訴、處罰之效果，仍基於幫助之犯意
    ，而提供該帳戶之提款卡及密碼，以利洗錢實行，仍可成立
    一般洗錢罪之幫助犯（最高法院108年度台上大字第3101號
    裁定與判決意旨參照）。本院認依被告之智識程度及社會經
    驗，主觀上當有認識同案被告邱朝琴收購本案帳戶之目的係
    為不法用途，而金流經由本案帳戶提領後將產生追溯困難之
    情，卻仍介紹本案帳戶之之交易，以利洗錢犯行之實行，應
    成立幫助犯洗錢罪。
  ㈢核被告所為，係犯刑法第30條第1項前段、第346條第1項之幫
    助恐嚇取財罪，及刑法第30條第1項前段、洗錢防制法第14
    條第1項之幫助一般洗錢罪。被告以一行為，同時觸犯幫助
    洗錢罪、幫助恐嚇取財罪，為想像競合犯，應依刑法第55條
    規定，從一重之幫助犯洗錢罪論處。
  ㈣公訴意旨漏未論及被告成立幫助犯洗錢罪，容有未洽，原審
    及本院均已當庭告知被告上情（原審卷1第446頁，本院卷第
    265頁），無礙其防禦權之行使。
  ㈤被告前因4次施用毒品案件，經法院各判處有期徒刑3月、2月
    、6月、11月確定後，經臺灣臺中地方法院以100年度聲字第
    2961號裁定應執行刑為有期徒刑1年6月確定（下稱執行一）
    ；又因3次施用毒品及1次公共危險案件，經法院各判處有期
    徒刑1年5月、11月、6月、5月確定，經臺灣高雄地方法院以
    102年度聲字第3948號裁定應執行刑為有期徒刑2年11月確定
    （下稱執行二），執行一與執行二接續執行，於104年9月10
    日縮短刑期假釋出監，於105年9月14日假釋期滿未經撤銷，
    視為執行完畢等事實，有臺灣高等法院被告前案紀錄表附卷
    可稽，其於有期徒刑執行完畢後，5年以内故意再犯本案有
    期徒刑以上之罪，為累犯，且依據司法院釋字第775號解釋
    意旨，被告構成累犯及犯罪情節，並無罪刑不相當情事，自
    仍有累犯加重其刑規定之適用，應依刑法第47條第1項規定
    加重其刑。
　㈥被告係基於幫助之犯意而為一般洗錢罪，應依刑法第30條第2
    項規定，按正犯之刑減輕之。按犯前二條之罪，在偵查或審
    判中自白者，減輕其刑，洗錢防制法第16條第2項定有明文
    ，被告在偵查中曾自白犯罪，依據上開規定，應減輕其刑，
    並先加後減及遞減之。
四、本院撤銷改判之理由：
  ㈠原審以檢察官所舉證據不能認定被告有上開犯行，而為無罪
    之諭知，固非無見。惟查，依據被告、邱朝琴、陳建智3人
    警偵初訊所供，被告確有本案犯行，業如前述，足見被告嗣
    後所辯，無可採信，其幫助洗錢等事證明確，應予論罪科刑
    ，原審不察，遽為無罪之諭知，自有未洽。檢察官提起上訴
    ，指摘原判決違誤，為有理由，應由本院將原判決撤銷改判
    。
　㈡爰審酌被告有眾多前科，任意介紹本案帳戶交易做為犯罪工
    具，造成執法機關不易查緝犯罪行為人，嚴重危害社會治安
    ，助長社會犯罪風氣，所為實不足取，然考量被告一度坦承
    犯行、嗣後否認之態度、告訴人所受損害金額（未達成調解
    、也未賠償）及被告於審理中自述之職業、收入、家庭狀況
    及智識程度等一切情狀，量處如主文所示之刑，並諭知易服
    勞役之折算標準。
　㈢被告並無證據可認其有所得，爰不為沒收之諭知。又洗錢防
    制法第18條第1項前段雖規定犯第14條之罪，其所移轉、變
    更、掩飾、隱匿、收受、取得、持有、使用之財物或財產上
    利益，沒收之，然參照修正之立法說明第2點中「各國應立
    法允許沒收『洗錢犯罪行為人』洗錢行為標的之財產」等語，
    可知上開沒收規定之適用，應係針對行為人所成立該法第14
    條一般洗錢罪之正犯而言。查本案被告僅屬洗錢罪之幫助犯
    ，自無上開沒收規定之適用，附此敘明。
五、被告經合法傳喚，無正當理由不到庭，爰不待其陳述，逕行
    判決。
據上論斷，應依刑事訴訟法第369條第1項前段、第371條、第364
條、第299條第1項前段，判決如主文。
本案經檢察官周欣潔提起公訴，檢察官陳昱奉提起上訴，檢察官
謝錫和到庭執行職務。
中　　華　　民　　國　 111　　年　　12　　月　　15　　日
                  刑事第四庭    審判長法　官  蔡廷宜
                                      法　官  蔡川富
                                      法　官  翁世容
以上正本證明與原本無異。
如不服本判決應於收受送達後20日內向本院提出上訴書狀，其未
敘述上訴理由者，並得於提起上訴後20日內向本院補提理由書（
均須按他造當事人之人數附繕本）「切勿逕送上級法院」。
　　　　　　　　　　　　　　　　　　　書記官  顏惠華
中　　華　　民　　國　 111　　年　　12　　月 　 15　　日
附錄本案論罪科刑法條全文：
中華民國刑法第30條
（幫助犯及其處罰）
幫助他人實行犯罪行為者，為幫助犯。雖他人不知幫助之情者，
亦同。
幫助犯之處罰，得按正犯之刑減輕之。
中華民國刑法第346條
意圖為自己或第三人不法之所有，以恐嚇使人將本人或第三人之
物交付者，處6月以上5年以下有期徒刑，得併科3萬元以下罰金
。
以前項方法得財產上不法之利益或使第三人得之者，亦同。
前二項之未遂犯罰之。
洗錢防制法第14條
有第二條各款所列洗錢行為者，處7年以下有期徒刑，併科新臺
幣5百萬元以下罰金。
前項之未遂犯罰之。
前二項情形，不得科以超過其特定犯罪所定最重本刑之刑。